【裁判字號】    97,訴,167
【裁判日期】    980911
【裁判案由】    返還借款等
【裁判全文】
臺灣宜蘭地方法院民事判決               97年度訴字第167號
原      告
即反訴被告  庚○○
訴訟代理人  林世超律師
被      告
即反訴原告  戊○○
            乙○○
共      同
訴訟代理人  蔡坤鐘律師
上列當事人間返還借款等事件，本院於民國98年8月20日言詞辯
論終結，判決如下：
    主  文
原告之訴及假執行之聲請均駁回。
本訴訴訟費用由原告負擔。
反訴被告應給付反訴原告戊○○新台幣壹佰肆拾柒萬貳仟柒佰捌
拾柒元；應給付反訴原告乙○○新台幣貳拾萬元，及均自民國九
十七年九月三日起至清償日止，按週年利率百分之五計算之利息
。
反訴原告其餘之訴駁回。
反訴訴訟費用由反訴被告負擔三分之一，餘由反訴原告負擔。
本判決第三項於反訴原告戊○○以新台幣伍拾萬元、反訴原告乙○○以新台幣柒萬元各為反訴被告供擔保後，各得假執行；但反
訴被告如以新台幣壹佰肆拾柒萬貳仟柒佰捌拾柒元、新台幣貳拾
萬元分別為反訴原告戊○○、乙○○預供擔保，各得免為假執行
。
反訴原告其餘假執行之聲請駁回。
    事  實  及  理  由
甲、程序方面：
    按被告於言詞辯論終結前，得在本訴繫屬之法院，對於原告
    及就訴訟標的必須合一確定之人提起反訴，民事訴訟法第25
    9 條定有明文。經查，本件本訴原告請求被告返還借款，反
    訴原告即被告則主張請求原告返還借款提起反訴，本件反訴
    之提起，核與前揭規定並無不符，應予准許，先此敘明。
乙、實體方面：
壹、本訴部分：
一、原告起訴主張：
(一)、緣原告與被告戊○○間有請求清償借款、傭金及代墊款項等
    給付訴訟之民事事件，雙方於鈞院97年度重訴字第32號達成
    協議，由鈞院改分97年度移調字第15號簽立調解筆錄（附件
    一），約定原告應於97年6月9日（以法院收狀日為準）前，
    對被告戊○○提起上開訴訟，且被告戊○○保證被告乙○○
    （被告戊○○之前妻）就原告所有坐落宜蘭縣羅東鎮○○路
    123號7樓之房屋及坐落基地（即宜蘭縣羅東鎮○○段1360地
    號及其上同段1963建號，下合稱系爭房地）設有新台幣（下
    同）360萬元之第1順位抵押權（實際債權為190萬元），於
    原告對被告戊○○提起本件訴訟判決確定前，不得聲請拍賣
    前開抵押物（含聲請裁定及強制執行），否則被告戊○○應
    對原告負損害賠償責任，因之原告依上開調解筆錄約定提起
    本件訴訟，合先敘明。
(二)、被告戊○○於87年8、9月間透過訴外人即證人辛○○向原告
    借款150萬元，此有戊○○所繕打並為其所不爭執之會帳單1
    紙（附件二），當時約明只借1個月及歸還，豈料屆期戊○○無法歸還，於是雙方協議，以原告所有之上開系爭房地向
    華僑銀行借款300萬元（附件三），每月本息29,000元，原
    告無力清償，約定由戊○○代繳上開本息之金額做為上開15
    0萬元之利息，惟戊○○並未依約按期繳納，原告為恐遭拍
    賣，不得已代墊407,130元（附件四）。此有證人辛○○於
    鈞院證稱：「他們債權債務都是透過我處理，我是在戊○○
    的梵廷建設公司幫忙，幫戊○○申請建照，分割合併，找人
    頭等事情，因之前在縣政府辦理地政工作，我算是台灣省政
    府地政處約僱業務員，因戊○○去洽公所以才認識他。庚○○沒有向戊○○借錢，但我知道戊○○有向庚○○借錢，因
    戊○○透過我向庚○○借錢，87年戊○○向庚○○借150萬
    元，何時忘了，我拿錢給戊○○，有跟戊○○說是跟庚○○
    借的，過了幾天後，我才跟庚○○講150萬元是借給戊○○
    。我對戊○○講這是庚○○要做生意的錢，有錢的話就馬上
    還給人家，是否有說1個月，應該有，當天並沒有講到利息
    ，我跟庚○○拿150萬元時，是跟她說要借給梵廷建設公司
    ，她（指當時）不知道是要借給戊○○，庚○○說只借1個
    月，沒有談到利息。戊○○1個月後，我知道他沒錢，我建
    議和原告談完後，再跟戊○○講，原告有跟華僑銀行貸款，
    貸款的利息由戊○○去繳納。這是我跟戊○○講的，那戊○○有代繳，戊○○去華僑銀行講債務人的名字就可以」（參
    見鈞院卷第199～200頁），依上開證人證言，足證戊○○確
    有跟原告庚○○借款150萬元，約定1個月清償，逾期因戊○○無力清償，改由戊○○代原告繳納向華僑銀行貸款之利息
    ，而戊○○亦不爭議確有向原告借款150萬元，且至今仍未
    清償。另關於傭金70萬元部分，於87年間戊○○因擬興建農
    舍，而原告固有自耕農身分，因而雙方達成協議，以原告名
    義購買農地準備來興建農舍，戊○○每筆土地借名登記應給
    付原告20萬元，建地每筆傭金30萬元，原告總共於宜蘭縣冬
    山鄉○○段658地號土地（附件七）、宜蘭縣冬山鄉○○段
    643地號土地（附件一）、宜蘭縣冬山鄉○○段1027地號土
    地（附件八）等3筆土地予戊○○借名登記，此有台灣宜蘭
    地方法院檢察署96年他字第940號偽造文書案件，被告戊○○於警訊筆錄不爭執借名登記、原告庚○○警訊筆錄供述及
    卷附切結書可證，復據證人壬○○於鈞院證稱：「有找庚○○做人頭，是經過我找的，我和戊○○、丙○○一起去找庚○○，叫庚○○做人頭，從頭到尾以庚○○做人頭的有三筆
    ，第一筆是以丙○○去辦理，第二筆在冬山鄉○○段是我辦
    理的，第三筆是冬山鄉○○段，是誰辦的，我不知道，但訂
    契約時，我在現場，原本所有權人是姓徐太太，一筆土地不
    分大小、地目就是二十萬元，第三筆土地人頭，打契約是在
    觀天下一樓西餐廳，是庚○○、己○○打契約，是假買賣契
    約」（參見鈞院卷第201頁及203頁），故戊○○應給付原告
    傭金計70萬元。綜上，原告依消費借貸、不當得利及借名登
    記之法律關係，得向被告請求給付共計2,607,130元。
(三)、前揭房地向華僑銀行之貸款，原告其後無力繳納，而戊○○
    亦未依約繳納，至上開房地與建物遭華僑銀行羅東分行查封
    拍賣，並由新昌資產管理股份有限公司（下稱新昌公司）標
    售，其後94年11月29日戊○○出資190萬元幫原告買回上開
    不動產（附件五），惟又於上開不動產受讓新昌公司之最新
    限額抵押權360萬元（附件三），並於95年9月20日由戊○○
    將上開抵押權無償讓與被告乙○○（附件六），並於備註欄
    註明「本案已依規定通知債務人，如有不實願負法律責任」
    ，惟事實上未接獲任何通知。因此，原告積欠被告戊○○
    190萬元（即上開房地，遭華僑銀行羅東分行查封拍賣，由
    新昌公司標售，94年11月29日由戊○○出資190萬元替原告
    買回，並受讓新昌資產管理公司最高限額抵押360萬元），
    兩相抵銷，被告仍積欠原告707,130元。依新昌公司與戊○○簽訂之債權買賣協議書（附件五），係由戊○○與該公司
    簽約，且依第1條約定係由該公司以190萬元轉讓給戊○○，
    連抵押設定亦移轉給戊○○，惟被告卻稱上開買賣價金係由
    被告乙○○所支付，此部分與事實不符，且為原告否認（原
    告為該債權買賣協議書之見證人），且依被告戊○○所提會
    帳單（附件四）亦不爭執係其以190萬元向新昌公司買回債
    權。依鈞院93年執壬字第1851號卷宗所載，被告戊○○代償
    590,605元（參見起訴狀附件五，債權買賣協議書第三條規
    定），與原告無關（上開土地原告只是擔任被告戊○○人頭
    ，借名登記而已），被告戊○○主張此部分抵銷，即屬無據
    。且新昌公司函覆稱「查本公司將對債務人庚○○之債權本
    金暨利息（含已發生者）、違約金（含已發生者）、墊付費
    用等債權擔保物權及其他一切從屬權利一併讓與戊○○，亦
    係由戊○○出面與本公司簽約，債務人庚○○見證在案」（
    鈞院卷一第147頁）。此部分屬實無意見。另依被告戊○○
    與新昌公司94年11月29日所簽訂債權買賣協議書，其內載明
    「華僑銀行業已經由公開標售，將其對債務人（庚○○）之
    貸款債權出售甲方（新昌資產公司）」，第一條並載明「甲
    方（新昌資產公司）同意以一百九十萬元轉讓予乙方（戊○○）」，第二條「乙方應於本協議書簽署同時交付甲方一百
    九十萬元之現金或銀行本票或匯款至甲方指定之帳戶，甲方
    於收足前項全部買賣價金同時，應交付撤回對債務人之強制
    執行程序之聲請狀」，第三條「本協議書債權讓與自甲方收
    訖宜蘭地方法院93壬1851號之分配款五十九萬零六百零五元
    及本協議書第三條所有款項時生效。本件債權讓與生效後，
    由乙方負責將債權讓與事宜通知債務人。本債權讓與生效後
    ，甲方應將標的不動產他項權利證明書、抵押權設定契約書
    、借據及其他甲方所有對債務人之債權憑證讓與乙方」。第
    四條「乙方同意標的不動產如於法院強制執行程序中由乙方
    取得所有權或分配款時，乙方同意拋棄對債務人及其他連帶
    保證人未受償之其餘債款」，並由原告庚○○當本件債權買
    賣協議書之見證人（鈞院卷一第148頁至150頁），對照新昌
    公司出具給戊○○債權額確定證明書本金為1,739,096元暨
    利息、延遲利息、違約金等，而被告戊○○係以190萬元購
    買上開債權，可見已包含本息、違約金等金額在內。另依鈞
    院卷一第151頁戊○○名片地址（羅東鎮○○路五十巷四號
    ）亦與被告乙○○戶籍謄本地址相符，據原告說法，被告二
    人只是辦理形式上離婚，其實仍為夫妻關係。依偽造文書案
    件，戊○○警訊筆錄亦稱「由我替他清償該債權後，我有告
    訴庚○○債權移轉至我太太乙○○名下」。依新昌公司於95
    年6月22日所出具債權額確定證明書載明，經結算該抵押權
    所擔保之債權額至95年6月22日止為1,739, 096元暨依原契
    約約定，所生之利息、遲延利息、違約金及墊付費用等（鈞
    院卷一第139頁）。被告戊○○於95年9月20 日將抵押債權
    讓與原配偶乙○○，並兼本件土地登記申請書之代理人（新
    昌資產公司讓與戊○○之土地登記申請書亦是由戊○○送件
    ，對照筆跡相同，聯絡電話及聯絡人亦是戊○○，且與乙○○地址亦相同，均是羅東鎮○○路50巷4號）（鈞院卷一第
    140頁至144頁）。故就被告戊○○積欠原告2, 607,130元，
    與原告欠戊○○190萬元部分，兩相抵銷，被告仍積欠原告
    707,130元，而上開抵銷權債權既經抵銷而清償，被告乙○○自應塗銷系爭房地之抵押權登記。
(四)、爰為訴之聲明：1.被告戊○○應給付原告707,130元，及自
    起訴狀繕本送達翌日起至清償日止，按週年利率5％計算利
    息；2.被告乙○○應將原告所有座落宜蘭縣羅東鎮○○段
    1360 地號土地及其上建物宜蘭縣羅東鎮○○路123號7樓（
    建號1963）所為第一順位抵押權（最高限額360萬元，於95
    年9月20日送件文號16627，95年9月22日登記）辦理塗銷登
    記；3.願供擔保，請准宣告假執行。
二、被告答辯則以：
(一)、有關150萬借款部分：被告戊○○否認原告所稱「有關借款
    約期一個月」歸還，約定由被告戊○○代繳其向華僑銀行之
    貸款本息以充借款利息之說詞。按，當事人主張有利於己之
    事實者，就其事實有舉證之責任，民事訴訟法第277條訂有
    明文。查原告所主張有關系爭借款之返還期限、代繳貸款之
    本息之約定等情，為對原告有利且係積極之事實，惟原告均
    未舉出任何之事證以資證明，自不能遽認其為真實，請原告
    舉證以實其說。矧依常理而言，銀行貸款本應由貸款人自行
    繳納，且抵押房地亦屬其所有，被告本無代繳之義務，故原
    告所述，為恐遭拍賣，由其「代繳」40萬7000元（實際上本
    應由原告自行繳納），不但與常理不合，且其繳納貸款亦屬
    其責任，被告戊○○本無繳納義務，亦未受有任何利益，何
    來不當得利？嗣遭法院拍賣，亦屬原告未繳貸款所致，與被
    告戊○○實不相涉。復查，證人辛○○於鈞院97年9月2日筆
    錄中證稱：「（法官問：戊○○有向庚○○借150萬元？）
    87 年，何時忘記了。我拿錢給戊○○時有跟戊○○講說錢
    是跟庚○○借的，過了幾天後我才跟庚○○講說150萬元是
    借給戊○○。」、「（法官問：拿錢給戊○○時，有無講利
    息如何計算？）我對戊○○說這是庚○○要做生意的錢，有
    錢的話就馬上還給人家，是否有說一個月，應該是有。當天
    並沒有講到利息。」、「（法官問：你跟庚○○拿150萬元
    ，是要借給你？）我跟她說要借給梵廷建設公司，但她不知
    道是借給戊○○。庚○○說只借一個月，沒有談到利息。」
    ，綜上可知，原告借款予被告戊○○150萬元，根本未約明
    利息，且借款時間係於87年間，被告戊○○所提出之反證六
    繳納貸款之收據，係自88年10月15日開始繳納，顯見當時並
    未約定借款利息部份，可知證人辛○○所言係虛偽狡飾之詞
    ，原告主張被告戊○○係以代繳原告之貸款本息以充借款利
    息，實不足採信。
(二)、有關佣金70萬元部份：被告戊○○否認原告宣稱：借名登記
    佣金農地以「每筆」20萬元，建地以30萬元計算之說詞，請
    原告舉證，否則徒托空言，自非可採。實際上被告戊○○以
    原告借名登記之農地，只有宜蘭縣冬山鄉○○段658、643地
    號兩筆土地，此部分之佣金為20萬元，並非40萬元。原告於
    附件八所舉之宜蘭縣東山鄉○○段1027 地號，被告戊○○
    並未向原告為任何借名登記，自無庸給付佣金。原告所指依
    鈞院97年度重訴自第32號卷宗，並無法證實借名登記佣金農
    地係以「每筆」20萬元，建地以30萬元計算之說詞，僅能證
    明原告與被告間有借名登記之行為。綜前所述，被告即使有
    積欠原告債務，其金額共為170萬元，而非原告所稱1,907,0
    57元再加上借名登記之70萬元。
(三)、關於最高限額抵押權360萬元部份：原告所有坐落於宜蘭縣
    羅東鎮○○段1360地號之土地，（面積：472平方公尺、權
    利範圍：472分之23），及其上1963建號之建物（門牌號碼
    ：宜蘭縣羅東鎮○○路123號7樓，面積：89.86平方公尺、
    權利範圍：全部）之系爭房地，因無力繳納貸款而被拍賣，
    並由新昌公司標售後，經原告之央求，以被告戊○○之名義
    ，出面買受該貸款債權。被告買受該貸款債權之價金，除債
    權買賣協議書中第一條載明之190萬元之外，尚包括第三條
    中載明被告戊○○名下不動產拍賣之分配款590,605元抵充
    。原告於97年7月3日提出之準備書狀第五點中自認係借名登
    記，故該筆款項屬於戊○○所有，亦屬於買受該貸款債權之
    價金之一部，即或不然，亦為原告以被告所有之款項被強制
    清償其欠款，原告亦負有償還被告之責。被告乙○○取得系
    爭抵押權並非無償，原告所提附件五之債權買賣價金190 萬
    元係由被告乙○○以彰化商業銀行支票所支付（參6月24日
    答辯狀被證一），並由癸○○之彰化銀行帳戶內支出，此有
    彰化商業銀行存摺影本一份（被證二）可證明。而癸○○為
    乙○○之子（被證三、戶籍謄本正本1份），於戊○○買受
    該債權時仍為未成年之學生，並無收入，該銀行帳戶皆由乙○○以其子癸○○名義開立並由其支配使用，故系爭債權之
    買賣價金確係乙○○所支付。系爭抵押權既非無償，且原告
    又有積欠被告債務，已如前述；則原告請求塗銷抵押權登記
    ，即屬無據。原告指依新昌公司出具給被告戊○○債權額確
    定證明書本金為1,739,096元暨利息、遲延利息、違約金等
    （鈞院卷一第139頁），遽認被告戊○○僅以190萬元購買上
    開債權已包含本息、違約金等金額在內。然依照華僑銀行債
    權額確定證明書於94年10月17日載明至94年9月1日止，其債
    權餘額為2,209,259元暨利息、遲延利息、違約金及墊付費
    用（參鈞院卷一第130頁）；而被告戊○○於94年11月29日
    買受上開貸款債權，並依照債權買賣協議書第四條規定：「
    乙方同意標的不動產如於法院強制執行程序中由乙方取得所
    有權或分配款時，乙方同意拋棄對債務人及其連帶保證人之
    其餘債權。」而由新昌公司於94年12月2日收受宜蘭地方法
    院93年壬1851號之分配款590,605元（參鈞院卷第196頁）。
    由此對照新昌公司於95年6月22日所出具債權額確定證明書
    所載之本金1,739,096元暨利息、遲延利息違約及墊付費用
    等，係已扣除上述鈞院93年壬1851號之分配款，以攤還系爭
    債。綜上所述，原告就此部份尚積欠被告戊○○買回該貸款
    債權之價金，金額為2,490,605元 (1,900,000元+590,605元
    元=2,490,605元)。再按，讓與債權時，該債權之擔保及其
    他從屬之權利，隨同移轉於受讓人，民法第295條第1項訂有
    明文。又，因繼承、強制執行，公用徵收或法院之判決，於
    登記前已取得不動產物權者，非經登記，不得處分其物權，
    此為同法第759條規定，合先敘明。查，原告不爭執被告戊○○係自新昌公司受讓華僑銀行對其之債權及所附之擔保抵
    押權，故被告戊○○依民法第295條規定當然取得系爭抵押
    權，且被告乙○○並非無償取得系爭債權即抵押權已如反訴
    狀所述，若原告仍主張被告乙○○系無償取得系爭抵押債權
    及抵押權，而應予塗銷系爭抵押權登記（假設語），則系爭
    抵押權歸於消滅；縱使原告主張，其債權與被告戊○○之部
    份債權相互抵銷而部份消滅，然抵銷後尚有積欠被告戊○○
    之債物尚未清償，則原告於清償前述欠款之前，仍應依民法
    第759條之規定偕同被告即反訴原告戊○○辦理系爭最高限
    額抵押權登記，自不待言。退萬步言，若原告仍主張被告乙○○應塗銷系爭抵押權登記，則由被告戊○○仍保有對原告
    之債權，故系爭抵押權應回覆至抵押權為讓與前之狀態，而
    回歸於被告戊○○，始為正當。
(四)、綜上所述，原告之訴為無理由。並為訴之聲明：1.原告之訴
    及假執行之聲請均駁回；2.如受不利判決，願供擔保免為假
    執行之宣告。
三、本件兩造所不爭執之事實，為兩造前於本院97年度重訴字第
    32號達成協議，由本院改分97年度移調字第15號簽立調解筆
    錄（附件一），約定原告應於97年6月9日（以法院收狀日為
    準）前，對被告戊○○提起本件訴訟，且被告戊○○保證被
    告乙○○（被告戊○○之前妻）就原告所有坐落宜蘭縣羅東
    鎮○○路123號7樓之房屋及坐落基地（即宜蘭縣羅東鎮○○
    段1360地號及其上同段1963建號）設有360萬元之第1順位抵
    押權（實際債權為190萬元），於原告對被告戊○○提起本
    件訴訟判決確定前，不得聲請拍賣前開抵押物（含聲請裁定
    及強制執行），否則被告戊○○應對原告負損害賠償責任，
    此有本院97年度移調字第15號調解筆錄在卷可按，堪信屬實
    。
四、本件本訴部分經本院整理，並為兩造所同意之爭點，為(一)、
    被告是否尚有積欠原告借款7,130元及借名傭金70萬元？(二)
    、系爭抵押權所擔保之債權是否均已消滅而得請求塗銷？茲
    分述如下：
(一)、關於被告戊○○是否尚積欠原告借款7,130元及借名傭金70
    萬元部分，查：
１、按當事人主張有利於己之事實者，就其事實有舉證之責任。
    當事人主張之事實，經他造於準備書狀內或言詞辯論時或在
    受命法官、受託法官前自認者，無庸舉證。當事人於自認有
    所附加或限制者，應否視有自認，由法院審酌情形斷定之。
    民事訴訟法第277條、第279條第1項、第2項分別定有明文。
    又按民事訴訟舉證責任之分配，旨在使提出有利於己之主張
    者，負有舉證證明其權利存在之事實，如無法積極舉證證明
    其權利存在，即應受不利之判斷。經查，本件原告庚○○主
    張被告戊○○向其借款150萬元之本金部分，戊○○並不爭
    執，惟否認有借款約期1個月及利息給付方式之約定，依上
    開規定，就本金150萬元部分，戊○○已為自認，堪予認定
    。惟就利息之給付方式部分，據證人辛○○於本院97年9月2
    日言詞辯論期日結證稱：「（法官問：你跟庚○○拿150萬
    元，是要借給你？）我跟她說要借給梵廷建設公司，但她不
    知道是借給戊○○。庚○○說只借一個月，沒有談到利息。
    」、「（法官問：戊○○一個月後沒有還錢，如何處理？）
    我知道他沒錢，我建議和原告談完後再跟戊○○講，原告有
    跟華僑銀行貸款，貸款的利息由戊○○去繳納。」、「（法
    官問：這是經過你講的還是他們面對面說的？）這是我和戊○○講的，那戊○○有代繳。戊○○自己去華僑銀行講債務
    人的名字就可以。」等語，另據證人丙○○於本院97年10月
    21日言詞辯論期日結證稱：「（原告即反訴被告訴訟代理人
    問：戊○○向銀行代繳本息來處理向庚○○借150萬元的利
    息，是否知悉？）我只知道戊○○在庚○○繳不出利息時，
    有幫庚○○繳銀行的錢，至於是不是以此來返還向庚○○之
    借款，我就不知道。」，由上開證人之證述可知，戊○○應
    有幫原告繳交向華僑銀行借款之利息，然是否以之作為借款
    150萬元之利息，尚非無疑；蓋衡諸常理，以原告名義並以
    其房地抵押擔保之借款，本應由借用人即原告自行負擔，縱
    有約定由戊○○代繳以抵充其欠款150萬元之本息，然僅借
    款150萬元，卻須代繳300萬元之本息，此亦乏原告之積極舉
    證，已難認定為真實；且即使有此約定，雖原告繳納予華僑
    銀行407,130元，亦是清償自己對華僑銀行之債務，戊○○
    未依與原告之約定繳納，充其量僅為戊○○對庚○○之債務
    不履行，非得以認為原告所須繳納之上開款項應由戊○○負
    擔，故原告就還款期限及利息之主張，尚乏積極之舉證，依
    首揭說明，即無從為原告有利之判斷。從而，原告主張被告
    戊○○對原告有150萬元借款債務部分，堪信屬實；至另主
    張其餘繳納清償貸款本息407,130部分亦為被告戊○○積欠
    原告之債務部分，則查屬無據，無從採信。
２、就土地借名登記傭金70萬元部分，原告主張土地借名登記應
    給付原告20萬元，建地每筆傭金30萬元，原告總共於宜蘭縣
    冬山鄉○○段658地號土地、宜蘭縣冬山鄉○○段643地號土
    地、宜蘭縣冬山鄉○○段1027地號土地等3筆土地，並提出
    本院94年12月22日宜院瑞民執89執全酉字第633號函（本院
    卷一第31頁）、本院上開調解筆錄（本院卷一第7頁）、土
    地登記第二類謄本（本院卷一第33頁）為佐。被告戊○○就
    其中宜蘭縣冬山鄉○○段658、643地號2筆土地部分並不爭
    執，然否認宜蘭縣冬山鄉○○段1027地號土地借名登記之事
    實，且傭金係以每個人頭20萬元計之，而非以登記土地筆數
    為計算標準，更無所謂土地20萬元、建地30萬元之約定。經
    查：
(1)、就原告主張宜蘭縣冬山鄉○○段658、643地號2筆土地借名
    登記之事實，戊○○既不爭執，即足認屬實。惟就香和段
    1027地號土地部分，依原告所提該筆土地土地登記謄本（本
    院卷一第33頁）所示，其所有權人為訴外人己○○，並非原
    告；另參證人辛○○於本院之證述：「（法官問：你替梵廷
    建設公司辦理何事？）土地合併、分割、找人頭等事。」、
    「（法官問：梵廷公司有找庚○○做人頭？）有。是經過我
    找的，我和戊○○、丙○○一起去找庚○○，叫庚○○做人
    頭，從頭到尾以庚○○作人頭的有三筆，第一筆是以丙○○
    去辦的，第二筆在冬山鄉○○段是我辦理的。第三筆是冬山
    鄉○○段，是誰辦的我不知道，但定契約時我在現場。原本
    所有權人是姓徐太太。」、「（法官問：梵廷公司找庚○○
    作人頭，有無談代價？）一筆土地不分大小、地目就是20萬
    元。」、「（被告即反訴原告共同訴訟代理人問：原告當第
    三筆土地人頭，打契約時你在場，是在哪裡？）觀天下一樓
    西餐廳。是庚○○、己○○打契約，是假買賣契約。」；惟
    依證人己○○97年10月21日於本院之證述：「（法官提示土
    地登記謄本問：你是否為冬山鄉○○段1027地號土地所有權
    人？）是。是戊○○介紹我買的。土地是在我住家的隔壁，
    用150萬元購買，購買時間已經忘了，在去年才過戶登記在
    我名下，我是向子○○○買的。」、「（法官問：是否知悉
    該土地之前有借人頭登記的事？）不知道，應該沒有。因為
    我錢都支付，就先辦抵押權給我。」、「（被告即反訴原告
    共同訴訟代理人問：你簽的契約的地點？）在我家2樓事務
    所簽的。」、「（被告即反訴原告共同訴訟代理人問：當時
    有何人在場？）我、我太太、戊○○、另外有一位姓鍾的，
    戊○○表示是他公司的人，子○○○當天沒有到場。」、「
    （被告即反訴原告共同訴訟代理人問：是否到過觀天下一家
    西餐廳？）沒有。」等語。是綜合上開證據所示，原告提出
    之土地登記謄本無從認為該筆土地與渠有關，再佐以證人辛○○、己○○之證述，就簽約地點、在場之人之陳述亦不盡
    相同，己○○並證稱該筆土地非借名登記等語，則原告就此
    部分之主張，即難予憑採。
(2)、另查，就原告主張借名登記報酬土地20萬元、建地30萬元，
    共計70萬元之約定部分，雖有證人辛○○之證述為證，然被
    告戊○○則抗辯稱係以人頭個數為20萬元，不分土地筆數。
    查，據證人辛○○之證述雖為：不分地目、大小1筆土地就
    是20萬元，然證人丙○○則證稱：「（法官問：是否知悉庚○○也當戊○○買土地的人頭？）知道，因為庚○○有自耕
    農的身分。」、「（法官問：當人頭利潤怎麼算？）每個人
    無論登記多少土地都是20萬元。本來是借我母親的名義，約
    有10幾筆，但後來只拿20萬而已。」等語。查原告主張借名
    報酬，就一般土地20萬元、建地30萬元，與證人辛○○所證
    無論地目皆為20萬元，已有不同，更與證人丙○○每個人無
    論登記土地筆數均為20萬元有異，丙○○之證詞則與被告之
    抗辯相符，則依舉證責任之分配原則，自僅足認借名報酬為
    每人不分土地筆數均為20萬元，其餘部分則無從為有利於原
    告之認定。
３、是依上認定，原告依消費借貸及借名登記之法律關係得向戊○○請求之金額為借款150萬元及借名登記報酬20萬元，合
    計170萬元。然兩造互負之債權債務予以抵銷後，被告戊○○是否有尚應給付原告之款項，則認定如後所述。
(二)、按讓與債權時，該債權之擔保及其他從屬之權利，隨同移轉
    於受讓人。但與讓與人有不可分離之關係者，不在此限。抵
    押權不得由債權分離而為讓與，或為其他債權之擔保。民法
    第295條、第870條分別定有明文。又所謂「隨同移轉」，係
    屬法定移轉，無待登記即發生移轉之效力，與意定移轉須經
    登記始發生移轉效力者有異。又抵押權從屬於主債權，此觀
    之民法第870條規定自明。則主債權之讓與，依前開說明，
    該抵押權自應隨同移轉，此與抵押權係依法律行為而為讓與
    須經登記始發生移轉效力之情形不同（最高法院87年台上字
    第57 6號裁判意旨參照）。再按二人互負債務，而其給付種
    類相同，並均屆清償期者，各得以其債務，與他方之債務，
    互為抵銷，民法第334條第1項前段亦有明文。又抵銷為消滅
    債務之單獨行為，只須與民法第334條所定之要件相符，一
    經向他方為此意思表示即生消滅債務之效果，原不待對方之
    表示同意。最高法院著有50年台上字第291號判例可資參照
    。本件兩造就系爭房地以190萬元買回之事實並無爭執，然
    原告主張該190萬元債權及從屬之抵押權係由被告戊○○取
    得，再無償讓與被告乙○○，因此得主張抵銷之，並提出被
    告戊○○所書立之會帳單1紙（本院卷一第9頁）第5項、土
    地登記第一類謄本（本院卷一第10至12頁）、債權買賣協議
    書（本院卷一第21至23頁）、土地他項權利移轉契約書（本
    院卷一第26至30頁）為憑；被告戊○○則辯以被告乙○○之
    取得並非無償，實係由乙○○出資買受，並提出彰化銀行金
    額190萬元支票1紙（本院卷一第72頁）、彰化銀行本行支票
    申請書代收入傳票（本院卷一第168頁）、訴外人癸○○彰
    化銀行存摺影本（本院卷一第211頁）、被告乙○○及訴外
    人癸○○戶籍謄本（本院卷一第212頁），以資抗辯。惟查
    ，依系爭債權買賣協議書所載：「立協議書人：新昌資產管
    理股份有限公司（以下簡稱甲方），戊○○（以下簡稱乙方
    ），…，緣華僑銀行業已經由公開標售，將其對債務人之貸
    款債權出售甲方。緣乙方欲向甲方購買前開甲方對債務人之
    貸款債權，為此雙方茲就本債權買賣事宜，議定條款如后，
    以資共同遵守：…。」，並據被告戊○○所書立之會帳單第
    5項所示：「94.11.29戊○○以1,900,000元向新昌資產管理
    股份有限公司買回庚○○羅東鎮○○路123號7樓之債權。」
    ，復據宜蘭縣羅東地政事務所97年7月11日羅地登（17）字
    第0970006942號函及其附件（卷一第85頁至146頁）所示，
    系爭房地抵押權於95年9月15日由新昌公司移轉予被告戊○○，復於同年月22日由被告戊○○移轉予被告乙○○，則系
    爭房地係由被告戊○○為原告買回，嗣戊○○登記為抵押權
    人，旋再移轉登記予乙○○，即堪認定。被告雖辯以該190
    萬元價金係以癸○○之帳戶支出，而被告二人離婚後，癸○○約定由乙○○監護，故該價金係由乙○○所支出，並非無
    償云云，然癸○○由乙○○監護，此與其帳戶金額之交易狀
    況並無必然關係，如被告所辯為真，何以不直接於系爭債權
    買賣協議書由乙○○為當事人，而係先透過戊○○再移轉登
    記予乙○○，依常理判斷，若非另有所圖，何須多此一舉。
    故，本件仍應認定係由戊○○買受之，再讓與乙○○，故原
    告之主張，為有理由。再按債務人於受通知時，對於讓與人
    有債權者，如其債權之清償期，先於所讓與之債權，或同時
    屆至者，債務人得對於受讓人，主張抵銷，民法第299條第2
    項定有明文。查據承辦系爭房地抵押權之土地代書即證人甲○○到院結證稱：「（法官問：羅東鎮○○路123號7樓是否
    辦理此件？）我受兩造之託辦理抵押權讓與，但我書寫本來
    受讓人是乙○○，但新昌公司稱受讓人戊○○，所以沒有約
    定，然後我才改成受讓人是戊○○，後來送到新昌公司用印
    。」、「（被告即反訴原告共同訴訟代理人問：為何原本要
    寫乙○○，是否知悉？）戊○○說他們有債務關係，至於他
    說的他們是誰我不知道，債務內容也不清楚。乙○○是戊○○的太太，戊○○說要用她的名義。庚○○有講欠他家人的
    錢，所以她同意抵押權讓與，就辦理登記。」、「（被告即
    反訴原告共同訴訟代理人問：第一次辦理抵押權移轉申請書
    時，庚○○是否在場？）在場。」、「（被告即反訴原告共
    同訴訟代理人問：當時戊○○有無告知庚○○抵押權要登記
    給乙○○？）有。她沒有提出質疑。」、「（原告即反訴被
    告訴訟代理人問：債權買賣協議書是否清楚？）我不清楚。
    」、「（原告即反訴被告訴訟代理人問：你之前表示原告只
    去你辦公室一次，你說第一次說要辦給乙○○被退件才辦給
    戊○○，原告第二次沒去，你如何處理？）這是新昌公司直
    接用印，不用原告簽名，只要新昌公司用印就可以。」、「
    （原告即反訴被告訴訟代理人問：既然不用庚○○簽名，庚○○何需到場同意？）抵押權讓與只要債權人同意就可以，
    我認為可能是庚○○她同意，所以她就到我那裡。」，故依
    上開證人之證述及系爭債權買賣協議書所示，僅能推論債權
    由新昌公司移轉予戊○○之事實，為原告所知悉，然由戊○○移轉予乙○○之事實，尚乏證據證明此為庚○○所知悉。
    雖據證人甲○○證稱：庚○○經戊○○告知要移轉登記予乙○○，亦無質疑，然一開始係因讓與乙○○而被退件，嗣後
    改為戊○○，庚○○到場該次就是因遭新昌公司退件改為戊○○的那一次，此時，庚○○的認知應為本要移轉予乙○○
    因遭退件而移轉予戊○○，至於嗣後再由戊○○移轉予乙○○，則非庚○○所知悉。是以，依上開說明，庚○○得以之
    對讓與人即戊○○之債權，對受讓人即乙○○主張抵銷。惟
    查，原告對被告戊○○請求債權金額為消費借貸部分150萬
    元，借名登記傭金部分20萬元，共計170萬元，已如前述。
    則以原告對被告戊○○170萬元之債權，與系爭抵押權債權
    數額190萬元兩相抵銷，尚不足20萬元，自無從再請求被告
    戊○○給付餘款。而系爭抵押權所擔保之債權，既尚未完全
    清償，則原告請求被告乙○○塗銷抵押權登記，於法洵屬無
    據。
(三)、綜上所述，原告依消費借貸及借名登記之法律關係，請求
    被告戊○○給付707,130元，及自起訴狀繕本送達之翌日起
    至清償日止，按週年利率5％計算之利息，及請求被告乙○○塗銷抵押權登記，均無理由，應予駁回。
貳、反訴部分：
一、反訴原告主張：
(一)、反訴原告戊○○部分：
１、反訴被告積欠反訴原告戊○○共計1,733,246元迄今仍未償
    還。查，87年3月16日，反訴被告因與訴外人辛○○所經營
    之八戶餐廳（借用丑○○名義為營業登記）欠稅計
    1,007,280元，無力繳納而向反訴原告借款，而由反訴原告
    即被告開具同前述金額之支票（反證一、宜蘭稅捐稽徵處欠
    稅繳納收據）繳納完畢。反訴被告，於87年間與其胞弟卯○○因爭產糾紛，互控傷害，因無資力支出律師費，前後向反
    訴原告借款210,000元。94年11月29日，反訴被告因積欠華
    僑商業銀行銀份有限公司（下稱華僑銀行）貸款，而被標售
    連抵押權在內之貸款債權，由訴外人新昌資產管理股份有限
    公司（下稱新昌公司）買受後，經反訴原告應反訴被告之央
    求，以反訴被告即原告戊○○名義，出面買受該貸款債權 (
    含系爭抵押權)，其中買受之部分價金，係由反訴原告乙○○交付彰化銀行支票190萬元1紙（反證三、彰化商業銀行支
    票）予反訴被告戊○○，再交付予新昌公司外，另其餘價金
    590,605元部分，係由反訴原告戊○○名下所有之不動產拍
    賣所得之分配款抵充（反證債權買賣協議書第三條）。另自
    94 年11月29日，反訴原告為反訴被告買受上開貸款債權之
    日起，至兩造初次會算後之97年6月29日止，反訴被告即原
    告並未支付反訴原告貸款本息，故告按華僑銀行原放款利率
    計算，反訴被告尚應給付反訴原告約152,574元之利息，反
    訴原告於反訴被告提出計算前，暫先保留其餘利息之請求。
    綜合此部分反訴被告尚積欠反訴原告戊○○共計590, 605元
    +152,574元=743,179元未還。95年6月16日，反訴被告即原
    告向反訴原告借款15,000元，用以繳納健保費，此為反訴被
    告所不爭執（參97年7月3日反訴被告所提民事聲請調查證據
    狀第2頁第三點）。88年起，反訴被告因經濟拮据，無力繳
    納前述華僑銀行貸款本息，由反訴原告即被告暫為其墊繳，
    前後5年餘，包含新安東京產物保險之火災保險費金額1,846
    元在內，共計1,457,787元 (如附表，代繳貸款付款明細)，
    迄今仍未償還。綜合前述，反訴被告尚積欠反訴原告共計約
    3,433,246元（1, 007,280元+210,000元+743,179元+15,000
    元+1,457,787元=3,433,246元未還。
２、反訴原告戊○○不否認有積欠反訴被告150萬元借款，及借
    名登記佣金20萬元，共計170萬元，此部分已如前於本訴答
    辯內容所述，則反訴原告之債權，經與反訴被告前述債權抵
    銷後，反訴被告，尚欠反訴原告即被告戊○○1,733,246元
    （3,433,246元-1,700,000 =1,733,246元），迄未清償。
３、若反訴被告否認有積欠反訴原告乙○○支付債權買賣契約協
    議書（反證三）所載之價金190萬元及其利息490,831元，則
    該190萬元之銀行支票已因交付而移轉予反訴被告即原告戊○○，不論其原因為何，該筆款項即為戊○○所有，而戊○○用以支付新昌公司作為買賣系爭債權之價金，則該筆款項
    及其所衍生之利息，自屬戊○○承受之債權，反訴被告就此
    部分即另積欠戊○○2,390,831元（計算式：1,900,000元+
    490,831元=2,390,831元），再加上前述先位聲明第一項，
    反訴被告積欠反訴原告戊○○1,733,246元部份，兩者合計
    4,124,077元，應由反訴被告即原告依借款或不當得利等法
    律關係負償還之責。根據反證三債權買賣協議書，反訴原告
    戊○○已取得系爭抵押權，反訴被告即應協同辦理抵押權登
    記。又，反訴被告即原告於本訴中，並不爭執反訴原告係自
    新昌公司受讓華僑銀行對其之債權及所附之擔保抵押權，僅
    抗辯反訴原告戊○○無償讓與系爭之債權予乙○○，且未經
    通知反訴被告即原告，故應予塗銷云云。惟，反訴被告有積
    欠反訴原告乙○○金錢債權，已如前述，且讓與行為業經通
    知反訴被告，證人甲○○代書亦可為證，前亦已述之；退萬
    步言，倘若反訴被告抗辯可以成立，依前所述，反訴原告戊○○受讓華僑銀行對反訴被告即原告之系爭債權及其擔保之
    抵押權，此為渠所不爭，且尚積欠反訴原告戊○○債務，迄
    未償還，亦如前述，則反訴被告負有協同反訴原告戊○○為
    系爭擔保物抵押權登記之義務，自不待言。
(二)、反訴原告乙○○部分：
    積欠反訴原告乙○○部分，金額共計2,505,831元。查反訴
    被告所提附件五、債權買賣協議書（即反證三)內載價金190
    萬元部分，係由反訴原告乙○○交付1 90萬元銀行支票（參
    反證二、彰化商業銀行支票）予反訴原告即被告戊○○支付
    予新昌公司，是故自94年11月29日至96 年6月29日止，反訴
    被告應按華僑銀行原放款利率計算，反訴被告尚應給付反訴
    原告490,831元之利息。以上合計金額為2,390,831元，此為
    債務人之反訴被告即原告所知情，此部分有證人即辦理系爭
    抵押權設定之代書甲○○可證。88年12月30日至89年6月2日
    止，反訴被告陸續向反訴原告借款115,000元，迄今未還。
    是以，反訴被告積欠反訴原告共計2,505,831元 (計算式：
    1,900,000元+490,831元+115,000元=2,505,831元)。
(三)、爰為反訴聲明：(一)、先位之訴：1、反訴被告應分別給付反
    訴原告戊○○1,733,246元整，反訴原告即被告乙○○新台
    幣2,505,831元整，及均自反訴狀送達翌日起，按週年利率5
    ％計算之利息。2、反訴原告均願供擔保，請准為假執行之
    宣告。(二)、備位之訴：1、反訴被告即原告應給付反訴原告
    及被告戊○○4,124,077元，及自反訴狀送達之翌日起至清
    償日止，按週年利率5％計算之利息。2、反訴被告應協同反
    訴原告戊○○，就其所有坐落宜蘭縣羅東鎮○○段1360 地
    號土地及其上1963建號建物，辦理最高限額抵押權設定登記
    。
二、反訴被告則抗辯以：
    反訴被告否認有積欠反訴原告1,007,280元，且納稅人係八
    戶餐廳（負責人係丑○○），亦經台灣省北區國稅局羅東稽
    徵所函覆鈞院稱「貴院函查八戶餐廳（統一編號00000000，
    負責人丑○○），於85年7月1日起即擅自歇業他遷不明，且
    截至97年11月21日止，查無欠稅」（參見鈞院卷第301、294
    頁），可見與反訴被告無涉。而丙○○證稱「87年初庚○○
    與壬○○向戊○○借100萬元，係處理八戶餐廳債務」（參
    見鈞院卷第273頁），惟並無證據證明反訴被告有向戊○○
    借一百萬元，且如果87年初反訴被告向戊○○借100萬元債
    務都還沒有還，那來150萬元於87年底借給戊○○呢？且依
    鈞院卷第294、301頁函覆，八戶餐廳業於85年7月1日起即擅
    自歇業他遷不明，又怎會於87年初向戊○○借100萬元處理
    八戶餐廳債務呢？反訴被告否認有所謂多次向反訴原告戊○○、乙○○借款事實（如有，請提出借款憑據，及付款資金
    來源與借款時間、地點、金額）。另依宜蘭縣政府地方稅務
    局98年3月16日函覆戊○○，亦稱「台端於八十七年曾開立
    支票代八戶餐廳（統一編號00000000，負責人丑○○）繳納
    欠稅」，並無法證明係反訴被告庚○○向戊○○所借，及戊○○係代庚○○繳納。另依證人辛○○亦證稱「我是經營小
    吃店認識時，本來是銀座，後來改為八戶餐廳，這是五位合
    夥的，有我、庚○○、姓游的（名字忘記）、寅○○，還有
    一位名字忘記，銀座與八戶餐廳都沒有辦法申請登記，每人
    都出資一百多萬元，地點是五結鄉○○○路親水公園對面，
    這是屬小吃部，係有女性陪侍那種，小吃部是原告在負責」
    （參見卷第199頁及202頁），對照證人辛○○前後證言，證
    人雖證稱庚○○係合夥人之一，由其負責經營管理，惟實際
    負責人是丑○○，宜蘭縣政府地方稅務局函文亦均認定丑○○才是稅籍上負責人，且反訴被告庚○○亦未請戊○○代為
    繳納，因小吃部85年7月1日即因歇業他遷不明（附件三），
    反訴被告庚○○即未再參與而改從事農作，怎可能會於民國
    87年3月6日請戊○○開立第一銀行支票繳納八戶餐廳欠稅之
    營業稅罰餘，且既有上開代繳營業稅罰餘資料，請宜蘭縣政
    府地方稅務局法務科提供上開相關資料（包括申請繳納文件
    及該該局內部審核文件），以查明實情。否認反訴被告有向
    其借款新台幣21萬元，此部分應由反訴原告負舉證責任。否
    認190萬元部分係反訴被告乙○○所支付，依新昌資產管理
    股份有限公司函覆稱「查本公司將對債務人庚○○之債權本
    金暨利息（含已發生者）、違約金（含已發生者），墊付費
    用等債權擔保物權及其它一切從屬權利一併讓與戊○○，亦
    係由戊○○出面與本公司簽約，債務人庚○○見證」（參見
    鈞院卷一第147頁），且依戊○○與新昌公司94年11月29日
    所簽訂債權買賣協議書，簽約對象亦是戊○○與新昌公司，
    債權受讓對象亦是戊○○，與乙○○無涉。反訴原告主張自
    買受債權起至97年6月29日買受債權後之利息為152,5 74元
    ，此部分未提出計算方式，主張即屬無據，且反訴被告亦得
    主張150萬元借款從87年9月起利息按年息百分之5計算遲延
    利息，亦加以抵銷之。否認反訴原告乙○○請求94年11月29
    日至97年6月29日利息490,831元，其如何計算未舉證證明，
    且與反訴原告戊○○亦請求94年11月29日至97年6月29日利
    息152,574元，有重覆之嫌（同筆債權重覆請求利息）。
(三)、爰為答辯聲明：請求駁回對造反訴原告請求；如為不利反訴
    被告判決，願供擔保免為假執行。
三、本件反訴部分經本院整理，並為兩造所同意之爭點為(一)、先
    位之訴部分：反訴被告是否積欠反訴原告戊○○1,733,246
    元及反訴原告乙○○2,505,831元？(二)、備位之訴部分：1、
    反訴原告戊○○主張反訴被告積欠其4,124,007元，是否屬
    實？2、反訴原告戊○○主張反訴被告應協同設定系爭最高
    限額抵押權，是否有理由？茲審認如下：
(一)、先位之訴部分：
1、反訴原告戊○○部分：
(1)、就八戶餐廳欠稅乙事，借款1,007,280元部分：
    反訴原告戊○○此主張為反訴被告所否認，據戊○○所提出
    之宜蘭縣稅捐稽徵處移送執行歷年各項欠稅提供票據分期繳
    納收據1紙（本院卷一第167頁）、宜蘭縣政府地方稅務局函
    （本院卷二第8頁）及證人辛○○之證述為佐。查，依財政
    部臺灣省北區國稅局羅東稽徵所97年11月14日北區國稅羅東
    三字第0971016322號函，八戶餐廳負責人為丑○○。再參證
    人辛○○於97年9月2日在本院證稱：「（法官問：既然住蘇
    澳為何認識庚○○、戊○○？）我是經營小吃部認識的。本
    來是銀座，後來改為八戶餐廳，這是五位合夥，有我、庚○○、姓游的（名字忘記）、寅○○，還有一個名字忘記。」
    、「（被告即反訴原告訴訟代理人問：你稱曾經在縣政府擔
    任約僱業務員，期間？）從第一期土地重劃開始，約在51
    、52年進去開始，86年結束。小吃部是原告在負責。」，證
    人辛○○於98年6月25日在本院證稱：「（法官提示讓渡書
    問：上面之簽名是否你親自簽名？該讓渡書是做合用？）是
    我簽名的沒錯。讓渡書是我以前在開八戶餐廳，但是後來沒
    有辦法經營就關門了，讓渡書是戊○○一手策劃的，因為丁○○也在找店，經由戊○○介紹，由我將店面讓給丁○○，
    我則收取丁○○的支票一紙（提出切結書1紙，交由兩造核
    閱後附卷），當作讓渡費。這件事情是因為八戶餐廳被國稅
    局罰款，繳到後來還欠了一百多萬元，戊○○出面幫我出面
    處理罰款的事，包括讓渡書及今日庭出的切結書都是戊○○
    的筆跡。」、「（法官問：八戶餐廳在讓渡時是否有稅款或
    罰款沒有繳？）是違規營業的罰款，在讓渡時還有一百多萬
    元沒有繳，但是實際的金額多少我忘記了，因為都是戊○○
    在處理的，所以單據都在他那裡。」、「（原告訴訟代理人
    問：請詢問戊○○為何願意出面處理罰款的事情？）他可能
    知道丁○○要找店面，如果我沒有繳罰款，我也不敢把店面
    轉讓給別人。戊○○算是幫我處理罰款的事情，他幫我處理
    完後，我就將店面交給戊○○，以後的事情我就沒有再過問
    了。」、「（被告訴訟代理人問：請提示剛剛提出之切結書
    ，上面寫的丁○○開了支票給你，是否屬實？）是這樣寫沒
    錯，但是我並沒有經手該支票，是戊○○直接拿走。」、「
    （被告訴訟代理人問：該支票後來有無兌現？）有無兌現不
    關我的事，我要求的就是戊○○要將罰款繳清。」、「（被
    告訴訟代理人問：該支票的用途？）意思就是要繳罰款。」
    。綜上可知，八戶餐廳之罰款1,007,280元，係由辛○○出
    面請戊○○代為繳納，而戊○○取得辛○○提出之切結書（
    卷二第66頁）上所載發票人為丁○○，票面金額1,198,997
    元之支票作為對價，此未據反訴原告戊○○爭執之，嗣後戊○○開立如本院卷二第8頁宜蘭縣政府地方稅務局函所示之
    支票3紙，用以清償八戶餐廳欠繳之罰款。是以戊○○於此
    再對反訴被告為請求，核屬無據，不應准許。
(2)、反訴被告庚○○於87年間與其胞弟卯○○之糾紛，陸續借款
    21萬元部分：
    此為反訴被告庚○○所否認，反訴原告戊○○僅以證人丙○○之證述作為證據方法。查，證人丙○○於97年10月21日在
    本院證稱：「（被告即反訴原告共同訴訟代理人問：除了大
    筆借款外，戊○○是否有向庚○○借小額金錢？）是。最少
    5次以上。有一筆是律師費5萬元，另有罰款幾千元。」，然
    筆錄是項記載係戊○○向庚○○借款，而非庚○○向戊○○
    借款。按主張有利於己之事實，應由其負擔積極舉證之責，
    已如前述，反訴原告就此部分除上開證述外，無法積極舉證
    以對，即應受不利之判斷，故，反訴原告戊○○此部分之主
    張，為無理由。
(3)、於94年11月29日戊○○買回庚○○系爭房地除190萬元外，
    其餘價金590,605元及該190萬元本息152,574元，共計743,1
    79元部分：
    經查，新昌公司97年7月22日97昌管字第0024號函所示：「
    查本公司將對債務人庚○○之債權本金暨利息（含已發生者
    ）、違約金（含已發生者），墊付費用等債權擔保物權及其
    它一切從屬權利一併讓與戊○○，亦係由戊○○出面與本公
    司簽約，債務人庚○○見簽在案（如附件）。」，而附件即
    為系爭債權買賣協議書，依該協議書第1條之約定，甲方（
    新昌公司）以190萬元轉讓予乙方（戊○○），已屬全部價
    金之約定。而系爭協議書第3條：「乙方同意標的不動產如
    於法院強制執行程序中由乙方取得所有權或分配款時，乙方
    同意拋棄對債務人即其連帶保證人未受償之其餘債權。」，
    其文義係指受讓人於該標的物抵押權範圍內行使對債務人之
    債權，反訴原告戊○○依該3條主張反訴被告給付590,605元
    ，容有誤會，其主張不足為採。另就本息152,574元部分，
    按讓與債權時該債權之擔保及其他從屬之權利，隨同移轉予
    受讓人，民法第295條第1項前段定有明文，系爭190萬元債
    權已讓與乙○○，則戊○○亦無權再向反訴被告請求，故反
    訴原告戊○○此部分之請求，亦無理由。
(4)、95年6月16日借款15,000元，用以繳納健保費部分：
    此為反訴被告所不爭執，視同自認，應堪信原告之主張為真
    實。從而，原告依消費借貸之法律關係，請求反訴被告給付
    為所該項給付，即無不合，應予准許。
(5)、自88年起代墊上開華僑銀行貸款本息及新安東京產物保險之
    火災保險費金額1,846元，共計1,457,787元部分：
    此據反訴原告戊○○提出華僑銀行現金收入傳票影本2紙、
    放款利息/手續費收據47紙、新安產物保險股份有限公司住
    宅火災保險單及收據各1紙（卷一第214至240頁）為憑，並
    有證人丙○○於本院證稱：「（原告及反訴被告訴訟代理人
    問：戊○○向銀行代繳本息來處理向庚○○界150萬元的利
    息，是否知悉？）我只知道戊○○在庚○○繳不出利息時，
    有幫庚○○繳銀行的錢，至於是不是以此來返還向庚○○之
    借款，我就不知道。」，依證人丙○○之證述，在本訴中雖
    不能證明庚○○有與戊○○間，有以代繳華僑銀行之300萬
    元借款本息，充作150萬元借款利息之約定，然於反訴之本
    項爭點，已足供推論戊○○有代繳庚○○向華僑銀行之300
    萬元借款本息。又代繳住宅火災保險費1,846元，亦有反訴
    原告戊○○提出之上開書證為佐，均未為反訴被告庚○○舉
    反證推翻之。則反訴原告戊○○就此部分之舉證，足使本院
    形成蓋然之心證，是以，反訴原告戊○○此部分之請求，為
    有理由，應予准許。
(6)、綜上，反訴原告戊○○對反訴被告庚○○請求給付之金額於
    1,472,787元（計算式：15,000元＋1,457,787元）範圍內，
    為 有理由，應予准許。逾此部分，則屬無據，應予駁回。
２、反訴原告乙○○部分：
(1)、94年11月29日買回庚○○系爭房地價金190萬元，及依華僑
    銀行放款利率490,831元，合計金額2,390,831元：
    反訴原告乙○○確自反訴原告戊○○受讓該190萬元債權，
    前已於本訴予以判斷，經抵銷後，反訴原告乙○○對反訴被
    告庚○○尚有20萬元之債權，茲不贅述。華僑銀行放款利率
    490,831元部分，此為反訴被告所否認，反訴原告乙○○雖
    提出計算方式，然未積極舉證證明其權利存在之事實、利息
    如何約定、清償期及是否已經催告等情，依首揭舉證責任分
    配之法則，反訴原告乙○○既未能積極舉證以佐，即應受不
    利之判斷。綜上，反訴原告乙○○是項請求，於20萬元範圍
    內，為有理由，應予准許。
(2)、自88年12月30日至89年6月2日止，陸續借款115,000元部分
    ：
    此為反訴被告所否認，亦未見反訴原告乙○○之積極舉證，
    則以首開說明，反訴原告乙○○未能積極舉證以佐，即應受
    不利之判斷。
(3)、綜上，反訴原告乙○○對反訴被告庚○○請求給付之金額於
    20 萬元範圍內，為有理由，應予准許。逾此部分，則屬無
    據，應予駁回。
(二)、備位之訴部分：
    按預備訴之合併，係以當事人先位之訴有理由，為備位之訴
    裁判之解除條件；先位之訴無理由，則為備位之訴裁判之停
    止條件。又本件反訴原告先位之訴既經本院認定反訴原告請
    求反訴被告清償債務之主張為有理由，則本院就其備位之訴
    即毋庸予以審究，併此敘明。
參、綜上所述，本訴原告之訴為無理由，應予駁回。反訴原告戊○○基於消費借貸之法律關係請求反訴被告給付1,472,787
    元；反訴原告乙○○請求反訴被告給付20萬元，及均自97年
    9月3日起至清償日止，按週年利率5％計算之利息，為有理
    由，應予准許。
肆、假執行之宣告：兩造均陳明願供擔保請准宣告及免予宣告假
    執行，其關於反訴原告勝訴部份，核與法律規定相符，爰各
    酌定相當之擔保金額，予以准許。至原告本訴部分及反訴原
    告敗訴部分其餘假執行之聲請，因該部份之訴業經駁回而失
    所附麗，不應准許，應併駁回之。
伍、本件事證已臻明確，兩造其餘攻擊、防禦方法及舉證，核與
    判決結果無影響，爰不逐一論列，附此敘明。
陸、訴訟費用負擔之依據：民事訴訟法第79條、第85條第1項。
中    華    民    國    98    年     9    月    11    日
                  臺灣宜蘭地方法院民事庭
                      法  官  張軒豪
正本與原本無異。
如不服本判決應於判決送達後20日內提出上訴狀（須附繕本）。
中    華    民    國    98    年    9     月    14    日
                      書記官  謝佩欣


司法院資訊處製作；財團法人民間司法改革基金會備份。
